臺灣高等法院刑事裁定
110年度毒抗字第1435號
抗  告  人  
即  被  告  郭長榮


上列抗告人因違反毒品危害防制條例案件，不服臺灣新北地方法
院中華民國110年8月25日裁定（110年度毒聲字第1848號），提
起抗告，本院裁定如下：
    主  文
抗告駁回。                                             
    理  由
一、原裁定意旨略以：抗告人即被告（下稱被告）郭長榮基於施
    用第一級毒品之犯意，於民國110年4月28日22時，在新北市
    土城區友人住處，以將第一級毒品海洛因摻水稀釋置入針筒
    並注射體內之方式，施用第一級毒品海洛因1次。又基於施
    用第二級毒品之犯意，於同年月29日為警採集尿液時起回溯
    120小時內某時（聲請書誤載為96小時），以不詳方式，施
    用第二級毒品甲基安非他命1次。嗣於同年月28日23時21分
    ，警方前往新北市○○區○○路0段00號地下停車場，逮捕被告
    之胞兄郭瀛豪，在旁被告主動交付第一級毒品海洛因5包，
    並自願採集尿液送驗，結果呈安非他命、甲基安非他命、嗎
    啡、可待因陽性反應等事實，有被告之部分自白，且有臺北
    市政府警察局偵辦毒品案件尿液檢體委驗單、台灣尖端先進
    生技醫藥股份有限公司濫用藥物檢驗報告各1份在卷可證。
    又被告此次施用第一、二級毒品行為回溯3年內，均無執行
    觀察勒戒或強制戒治完畢之紀錄，經原審審核認檢察官之聲
    請為正當，爰依毒品危害防制條例第20條第1項、觀察勒戒
    處分執行條例第3條第1項規定，裁定令被告入勒戒處所觀察
    、勒戒等語。
二、抗告意旨略以：檢察官於偵查中從未傳訊被告到庭，未就被
    告接受戒癮治療之意願或完成戒癮治療應遵守事項為任何徵
    詢或說明，並給予被告充分之陳述機會，更未就被告有無能
    力及意願完成戒癮治療事項詳加調查，即逕向法院聲請觀察
    、勒戒，原裁定未審酌檢察官有無裁量怠惰或濫用情事，顯
    有疏漏，被告本件犯罪情節並非重大，未對他人造成實害，
    再者，被告現有正當工作，又需單獨撫養同住之父母子女，
    如入觀察勒戒處所執行，將造成家庭經濟、生命安全堪慮之
    窘境，爰請求撤銷原裁定並駁回檢察官之聲請云云。
三、按毒品危害防制條例業於109年1月15日修正公布，並於同年
    7月15日施行，其中同條例第20條將第3項有關觀察、勒戒或
    強制戒治執行完畢釋放後得適用前2項規定之期間，由「5年
    後」再犯第10條之罪修正為「3年後」再犯。再按毒品危害
    防制條例第24條第1項，採行「觀察、勒戒」與「緩起訴之
    戒癮治療」並行之雙軌模式，並無「緩起訴之戒癮治療」應
    優先於「觀察、勒戒」的強制規定。毒品危害防制條例規定
    之觀察、勒戒處分，係一種針對受處分人將來之危險所為預
    防、矯正措施之保安處分，目的係為斷絕施用毒品者之身癮
    及心癮，並屬強制規定。而該觀察勒戒之程式，僅於下開可
    排除適用外：1.依據毒品危害防制條例第24條第1項規定，
    於檢察官先依刑事訴訟法第253條之1第1項、第253條之2之
    規定，為附命完成戒癮治療之緩起訴處分時，不適用之；2.
    或犯第10條之罪者，於犯罪未發覺前，自動向行政院衛生署
    指定之醫療機構請求治療，醫療機構依據毒品危害防制條例
    第21條第1項規定，免將請求治療者送法院或檢察機關等情
    ；其餘就初犯或觀察勒戒、強制戒治執行完畢3年後再犯施
    用毒品罪之行為人，犯毒品危害防制條例第10條之罪者，檢
    察官即應向法院提出聲請裁定其入勒戒處所觀察、勒戒，且
    凡經檢察官聲請，法院亦僅得依法裁定令入勒戒處所執行觀
    察、勒戒，以查其是否仍有施用毒品傾向，並據以斷定幫助
    受處分人澈底戒毒之方法，尚無自由斟酌以其他方式替代之
    權，亦無因受處分人之個人或家庭因素而免予執行之餘地。
四、經查：
  ㈠被告於警詢時矢口否認有何施用第二級毒品的行為，辯稱：
    我只有施用海洛因，沒有施用其他毒品等語（見毒偵卷第7
    頁正、背面）。惟查：被告為警採集之尿液，經檢驗後確呈
    現安非他命、甲基安非他命陽性反應乙情，有臺北市政府警
    察局偵辦毒品案件尿液檢體委驗單（尿液檢體編號：123735
    ）、台灣尖端先進生技醫藥股份有限公司濫用藥物檢驗報告
    各1份在卷可證（見毒偵卷第16、30頁），是被告排放之尿
    液中，確實含有安非他命及甲基安非他命成分之事實，堪以
    認定。而施用甲基安非他命後，自尿液可檢出施用毒品之最
    長時間為1至5天等語，經過行政院衛生署管制藥品管理局（
    現為衛生福利部食品藥物管理署）多次函釋明確，係司法實
    務目前皆知的原則。又「偽陽性」係指尿液中不含某成分，
    檢驗顯示卻含有該成分之現象，以酵素免疫分析或薄層層析
    法等方式為初步篩檢者，固有相當程度偽陽性之可能；但如
    另以氣（液）相層析、質譜分析等更具公信力之儀器為交叉
    確認，即不致有「偽陽性」結果，亦係我國毒品檢驗實務所
    廣泛承認。而被告為警採集之尿液經以氣相層析質譜儀法檢
    驗，呈安非他命、甲基安非他命陽性反應，應無偽陽性之可
    能，足見被告前開所辯顯係卸責之詞，無可憑採，堪認被告
    確實於110年4月29日為警採集尿液時回溯120小時內某時，
    有施用第二級毒品甲基安非他命1次之行為。
  ㈡另就施用第一級毒品海洛因部分，被告已於警詢及偵訊時坦
    承不諱（見毒偵卷第7、26頁背面），並有上述尿液檢體委
    驗單、濫用藥物檢驗報告、法務部調查局濫用藥物實驗室鑑
    定書（見毒偵卷第33頁）各1份，及第一級毒品海洛因5包扣
    案可資佐證，足認被告此部分任意性自白與事實相符，應堪
    採信，被告確有於前開時、地施用第一級毒品海洛因1次。
　㈢再者，被告前曾因施用毒品案件，經原審法院以102年毒聲字
    第1040號裁定強制戒治，於103年7月28日執行強制戒治完畢
    釋放出所，迄今均無再受觀察、勒戒或強制戒治之紀錄，有
    本院被告前案紀錄表1份在卷可佐(見本院卷第19至34頁)，
    是被告本案施用第一、二級毒品之時間，距離最近1次觀察
    勒戒或強制戒治執行完畢釋放日已逾3年，亦堪認定。
  ㈣依前所述，毒品危害防制條例第24條第1項，係採行「觀察勒
    戒」與「緩起訴之戒癮治療」並行之雙軌模式，應認檢察官
    有依裁量行使之職權，而檢察官是否給予施用毒品者為附命
    完成戒癮之緩起訴處分，自得本於毒品危害防制條例第24條
    之規定、立法目的，以及「毒品戒癮治療實施辦法及完成治
    療認定標準」，選擇實施對象、內容、方式與執行之醫療機
    構，妥為斟酌、裁量，始予決定，如裁量結果認為適於為緩
    起訴處分者，自應於緩起訴處分中說明其判斷之依據，倘認
    為應向法院聲請觀察、勒戒，因係適用原則而非例外，法院
    原則上應予尊重，僅就檢察官之判斷有違背法令、事實認定
    有誤或其裁量有重大明顯瑕疵等事項為有限度之低密度審查
    。查被告於偵查中經檢察官就本案事實詢問被告，並當庭告
    知刑事訴訟法第95條、31條第5項之相關權利，復詢問被告
    有無其他陳述，被告答稱：沒有等語(見毒偵卷第26頁正背
    面)，檢察官業已給予被告陳述意見之機會，被告主張檢察
    官未給予被告陳述意見之機會，實屬無據。且被告當庭亦未
    向檢察官表達接受戒癮治療之意願，尚難認其具有戒除毒品
    之心。況被告自103年7月28日執行強制戒治完畢以後，另有
    3次施用第一級毒品犯行並經法院判處罪刑確定、執行完畢
    之前案記錄，此有本院被告前案紀錄表在卷為憑，其一再施
    用毒品，堪認被告並無戒絕毒品之堅定決心或自制力，益見
    被告明顯依賴毒品，成癮狀況並非輕微。又被告犯後猶否認
    施用第二級毒品行為，態度不佳，實無從期待被告能深刻反
    省施用毒品核屬法律禁止之行為，亦難認被告有遵期至醫療
    院所進行戒癮治療之可能，則檢察官依其調查結果為判斷，
    審酌上開各情後，未為附命戒癮治療之緩起訴處分，而聲請
    原審法院裁定令入勒戒處所施以觀察、勒戒，實屬檢察官裁
    量權之適法行使，難認檢察官之判斷有違背法令、事實認定
    有誤或裁量有重大明顯瑕疵之情事，法院原則上應予尊重。
    抗告意旨以其家庭及經濟因素等情，請求法院改為戒癮治療
    並駁回檢察官之聲請云云，於法不合，難認可採。
五、綜上所述，原審依檢察官之聲請裁定命被告送勒戒處所觀察
    、勒戒，經核其認事用法並無違誤，抗告意旨徒執前詞指摘
    原裁定不當，請求撤銷原裁定，為無理由，應予駁回。
據上論斷，應依刑事訴訟法第412條，裁定如主文。
中　　華　　民　　國　　110 　年　　10　　月　　21　　日
                  刑事第一庭    審判長法　官  周煙平  
                                      法　官  吳炳桂
                                      法　官  連育群
以上正本證明與原本無異。
不得再抗告。
                                      書記官  廖紫喬
中　　華　　民　　國　　110 　年　　10　　月　　21　　日